【裁判字號】    98,交聲,858
【裁判日期】    980430
【裁判案由】    交管條例聲異
【裁判全文】
臺灣板橋地方法院交通事件裁定         98年度交聲字第858號
原處分機關  交通部公路總局臺北區監理所
受處分人即
異  議  人  甲○○
上列受處分人即異議人因違反道路交通管理處罰條例案件，對於
交通部公路總局臺北區監理所民國九十八年四月三日所為之處分
（原處分案號：北監自裁字第裁40-CO0000000號），聲明異議，
本院裁定如下：
    主  文
原處分撤銷。
甲○○汽車駕駛人，駕駛汽車不遵守道路交通號誌之指示，處罰
鍰新臺幣玖佰元。
    理  由
一、聲明異議意旨略以：受處分人即異議人甲○○於民國九十八
    年二月九日晚間八時許，駕駛車號DX-6377 號自用小客車，
    行經臺北縣泰山鄉○○路與貴子路口，遭員警認異議人有「
    闖紅燈（於中山路往泰山方向左轉至貴子路）」之違規行為
    而攔停舉發，嗣被裁處新臺幣（下同）四千五百元及記違規
    點數三點。惟異議人當時再三向員警陳述在中山路口待轉綠
    燈左轉之現況未被接受，員警僅依自己主觀認定又無照片存
    證下開單，異議人強烈不滿及不服，當場拒簽、拒收，異議
    人並無闖紅燈，今因異議人駕照即將過期不得不先行繳納罰
    鍰。為此，爰請求鈞院將原處分撤銷云云。
二、原處分機關交通部公路總局臺北區監理所裁罰事實及意見略
    以：異議人駕駛上開小客車，於九十八年二月九日晚間八時
    許，在臺北縣泰山鄉○○路與中山路口，因闖紅燈（於中山
    路往泰山方向左轉至貴子路），經臺北縣政府警察局新莊分
    局執勤員警，以北縣警交大字第C00000000 號違反道路交通
    管理事件通知單（下稱舉發通知單）當場舉發，嗣舉發機關
    將本件舉發通知單移送聯移送本所處理。本站認異議人前開
    違規事實屬實，遂依道路交通管理處罰條例第五十三條第一
    項、第六十三條第一項第三款規定，以北監自裁字第裁40-C
    00000000號違反道路交通管理事件裁決書（下稱裁決書）對
    異議人裁處罰鍰四千五百元，並記違規點數三點云云。
三、按汽車駕駛人，行經有燈光號誌管制之交岔路口闖紅燈者，
    處新臺幣一千八百元以上五千四百元以下罰鍰。又汽車駕駛
    人有第五十三條情形者，除依原條款處罰鍰外，並予記違規
    點數三點，道路交通管理處罰條例第五十三條第一項、第六
    十三條第一項第三款分別定有明文。次按汽車駕駛人，駕駛
    汽車有下列情形之一，而本章各條無處罰之規定者，處新臺
    幣九百元以上一千八百元以下罰鍰：三、不遵守道路交通標
    誌、標線、號誌之指示，道路交通管理處罰條例第六十條第
    二項第三款亦定有明文。再按交通法庭認為聲明異議有理由
    或聲明異議雖無理由而原處分不當或違法者，應以裁定將原
    處分經聲明異議部分撤銷，並自為裁定，但因原處分機關無
    管轄權而撤銷之者，應移送有管轄權之機關，道路交通案件
    處理辦法第二十條亦定有明文。
四、經查：
  (一)查異議人所駕駛之上開小客車於九十八年二月九日晚間八時
    許，行經臺北縣泰山鄉○○路與貴子路之交岔路口，為臺北
    縣政府警察局新莊分局明志派出所員警乙○○認定異議人所
    駕駛之上開小客車有「闖紅燈（於中山路往泰山方向左轉至
    貴子路）」之違規行為，並填製本件舉發通知單當場舉發，
    惟異議人當場拒簽、拒收，嗣舉發機關將本件舉發通知單移
    送聯移送原處分機關處理。原處分機關仍認定異議人駕車有
    前開違規行為而對之予以裁處罰鍰四千五百元，並記違規點
    數三點之事實，為異議人與原處分機關所不爭執，並有本件
    舉發通知單、裁決書、移送書各一份在卷可參，是此部分之
    事實自堪認定。
  (二)訊據異議人堅決否認有前述駕車闖紅燈之違規行為，並以前
    揭情詞置辯。按法院受理交通聲明異議案件，乃係對於舉發
    機關舉發而由原處分機關予以裁罰之行政處分審查其是否違
    法，本質上屬於行政爭訟，與普通法院審理刑事案件之原則
    有所不同。其舉證責任之原理，並非如刑事案件中，應超越
    任何合理懷疑始可為有罪判決者之嚴格程度。其舉證責任之
    原理，應與民事訴訟相類似，除有特別規定外，基本上準用
    民事訴訟法，由國家機關與人民二造，各自履行其主觀之舉
    證責任，在過程中各自提出證據。若窮盡各種證據方法，待
    證結果仍有不明時，則由客觀之舉證責任危險分配原則，決
    定國家機關與人民二造何人應受敗訴危險，此參酌行政訴訟
    法第一百三十六條規定準用民事訴訟法第二百七十七條之規
    定自明。是本件中，依舉發員警即證人乙○○於本院審理中
    證述：本件由我舉發，當時二月九日我在執行交通指揮勤務
    ，勤務後要返回派出所時，我在貴子路剛好對面紅綠燈有交
    通違規，我們攔下就跟那個民眾跟他說這件事情，我們讓那
    個民眾走了之後，我就看到異議人把車停在中山路北上的快
    車道，整台車已經超出停止線，接著等到貴子路綠燈時，異
    議人就左轉切到貴子路，我們就攔停，並跟他說他闖紅燈，
    當時我們的位置是在貴子路上。異議人當時車輛待轉的位置
    是在我以紅筆繪製於編號三的照片上等語（參見本院卷第十
    七、十八頁反面），以及證人乙○○當庭所庭呈本件違規路
    口目前現況之照片六張其中編號三之照片一張以觀（參見本
    院卷第二一—二三頁），可認該時在貴子路口東西向之號誌
    尚未變換為綠燈之際，亦即該時在中山路口南北向之號誌尚
    未變換為紅燈之時，異議人所駕駛之上開小客車係處於中山
    路與貴子路之交岔路口約近路口中心位置等待左轉至貴子路
    ，已距離中山路口之停止線劃設位置亦相隔有一個車道之遠
    ，則縱使異議人所駕駛之上開小客車於貴子路口之號誌一變
    換為綠燈時自該待轉位置立即左轉，然亦難認異議人此一行
    為該當於「駕車行經燈光號誌管制之交岔路口闖紅燈」之違
    規行為，因異議人當時處於該待轉位置之際，其駕車所依循
    行進之中山路路口號誌並非已變換為紅燈，故原處分機關就
    此疏未詳查，在未有任何依法進行相關行政調查所取得證據
    之情形下（亦即依原處分機關移送函所示〈參見本院卷第一
    頁〉，原處分機關僅係就異議人提起本件聲明異議函請舉發
    機關就異議人所述情節及違規當時情形查處逕送本院），遽
    而僅以本件舉發通知單所載之內容為據，認定異議人有「駕
    車行經燈光號誌管制之交岔路口闖紅燈」之違規事實進而為
    本件裁罰，其認定事實及適用法律顯屬率斷而不可採。於此
    ，堪認異議人前揭所辯其駕車並不屬於闖紅燈之行為，應可
    採信。
  (三)又按行為人經當場舉發者，應填記駕駛人或行為人姓名、性
    別、出生年月日、地址、身分證統一編號及車主姓名、地址
    、車牌號碼、車輛種類。被查獲之駕駛人或行為人為受處分
    人時，應於填記通知單後將通知聯交付該駕駛人或行為人簽
    名或蓋章收受之；拒絕簽章者，仍應將通知聯交付該駕駛人
    或行為人收受，並記明其事由及交付之時間；拒絕收受者，
    應告知其應到案時間及處所，並記明事由與告知事項，視為
    已收受，違反道路交通管理事件統一裁罰基準及處理細則第
    十一條第一項第一款定有明文。準此，依本件舉發員警即證
    人乙○○於本院審理中陳述：（法官問：是否告知拒簽、拒
    收的法律效果？）何時要去監理所聽候裁決，我們沒有說等
    語以觀（參見本院卷第十八頁正面），是縱使舉發員警即證
    人乙○○於事發當時認定異議人所駕車輛有闖紅燈之違規行
    為而當場攔停舉發，惟其未依前開規定向異議人告知應到案
    時間及處所，並記明事由與告知事項，自足認舉發員警即證
    人乙○○暨其所屬之舉發機關對於本件舉發通知單之法定擬
    制送達程序確有瑕疵，其後縱使製單舉發本件異議人駕車有
    闖紅燈之違規行為，惟亦致使異議人喪失於合法擬制送達收
    受本件舉發通知單後於法定應到案期限內繳納最低額罰鍰之
    利益，則原處分機關據之嗣後對異議人裁處最高額罰鍰四千
    五百元之裁罰處分（其乃依違反道路交通管理事件統一裁罰
    基準表中有關違反道路交通管理處罰條例第三十三條第一項
    第一款規定之小型車逾越應到案期限六十日以上，逕行裁決
    處罰四千五百元），即難認為適法，再予指明。
  (四)本件異議人駕駛上開小客車於該待轉位置一待貴子路口之號
    誌一變換為綠燈之際即逕行左轉之行為固然未該當於「駕車
    行經燈光號誌管制之交岔路口闖紅燈」之違規行為，已如前
    述，惟本院依證人乙○○於審理中當庭所提出並會同異議人
    、證人乙○○一同勘驗本件違規路口即中山路路口號誌變換
    順序情形，勘驗結果認：第一段影片拍攝中山路口燈號變換
    情形，先由全紅燈轉換為綠燈（左、前、右三方綠色箭頭綠
    燈），再轉換為紅燈（數秒）同時只顯示前、右二方綠色箭
    頭綠燈，之後再轉換為黃燈（數秒），再轉換為全紅燈，之
    後順序如上一節（參見本院卷第十八頁正面），再對照以證
    人乙○○當庭所證述：中山路北上車道燈號變換是這樣沒錯
    。如果中山路是全紅燈的狀態，對照貴子路的燈號是全綠燈
    。異議人是貴子路燈號一變換為綠燈時，就由中山路左切過
    來貴子路等語可悉（參見本院卷第十八頁反面），則可認縱
    使異議人駕車於事發當時處於該待轉位置未有闖紅燈之違規
    行為，惟其當時待轉之際，後續於中山路路口之號誌燈號變
    換已無綠燈箭頭左轉之狀態，而係將由顯示前、右二方綠色
    箭頭綠燈，之後再轉換為黃燈（數秒），再轉換為全紅燈之
    狀態，異議人駕車一待貴子路口號誌變換為綠燈，亦即中山
    路口之號誌變換為紅燈之際，仍逕行左轉至貴子路之行為，
    仍該當於「駕駛汽車不遵守道路交通號誌之指示」之違規行
    為，是異議人就此空言辯稱：我是看到綠燈的狀況下左轉，
    應該是有看到左轉箭頭綠燈出現才轉彎過去云云，應屬事後
    飾卸之詞，不足採信。
五、綜上所述，可認異議人當有「駕駛汽車不遵守道路交通號誌
    之指示」之違規行為，而無「駕車行經燈光號誌管制之交岔
    路口紅燈右轉」之違規行為。是以原處分機關疏而未查，以
    及又未查明本件舉發通知單之擬制送達程序確有瑕疵，逕援
    引道路交通管理處罰條例第五十三條第一項、第六十三條第
    一項第三款規定，對異議人裁處罰鍰四千五百元，並記違規
    點數三點，其認定事實及適用法律，即有違誤，難認有理由
    ，自應由本院將原處分予以撤銷。然本件異議人既有「駕駛
    汽車不遵守道路交通標線、號誌之指示」之違規行為，亦如
    前述，則依道路交通案件處理辦法第二十條規定，即異議人
    之聲明異議雖無理由而原處分違法，本院自得將原處分予以
    撤銷，改依道路交通管理處罰條例第六十條第二項第三款規
    定，並審酌異議人之違規情節、所生危害、違規後之態度等
    一切情狀（按違反道路交通管理事件統一裁罰基準表屬於行
    政程序法第一百五十九條第二項第二款所規定之裁量基準，
    屬於行政權之原處分機關行使裁量權時固受其拘束，惟從憲
    法所規範之權力分立原則下之司法權即交通法庭對交通裁罰
    處分行使司法審查及裁量權之法律解釋及適用上，該統一裁
    罰基準表僅得作為參考依據，而無從作為拘束司法權即交通
    法庭行使司法審查及裁量權之強制規定），改諭知異議人如
    主文第二項所示之處罰，以資適法。
據上論斷，應依道路交通管理處罰條例第八十七條第二項、第六
十條第二項第三款，道路交通案件處理辦法第二十條，裁定如主
文。
中    華    民    國    98    年    4     月    30    日
                  交通法庭    法  官  林家賢
如不服本裁定，應於裁定送達後五日內，向本院提出抗告狀（應
附繕本），抗告於臺灣高等法院。
                              書記官  林政良
中    華    民    國    98    年    4     月    30    日


司法院資訊處製作；財團法人民間司法改革基金會備份。
